臺灣板橋地方法院民事判決　　　　　　　96年度訴字第1676號
原　　　告　臺北縣五股鄉農會
法定代理人　乙○○
訴訟代理人　丙○○
　　　　　　戊○○
被　　　告　甲○○原名陳盈如.
上列當事人間請求返還消費借貸款事件，經本院於民國96年12月
5 日言詞辯論終結，判決如下：
    主      文
被告應給付原告新臺幣伍佰肆拾伍萬捌仟陸佰拾陸元，及自民
國八十六年七月二十三日起至清償日止按原告基本放款利率（並
隨原告基本放款利率變動而機動調整）計算之利息，並自民國九
十一年十一月二十五日起至清償日止，按上開利率百分之二十計
付之違約金。
原告其餘之訴駁回。
訴訟費用由被告負擔。
本判決第一項於原告以新臺幣壹佰捌拾伍萬元或等值之中央政府
建設公債八十八年甲類第一期債票供擔保後，得假執行。但被告
如以新臺幣伍佰肆拾伍萬捌仟陸佰拾陸元為原告預供擔保，得
免為假執行。
原告其餘假執行之聲請駁回。
    事實及理由
一、原告主張：
（一）緣訴外人丁○○（原名許蔡玉次）於民國81年3 月12日邀
      同被告為連帶保證人，向原告借款新臺幣（下同）14,600
      ,000 元 ，利息約定按原告基本放款利率計算（並隨原告
      基本放款利率變動而機動調整），借款期間自81年3 月12
      日至96年3 月12日，自81年4 月12日起以每月為一期，於
      每月12日分期依年金法按期平均攤還本息，如未按期攤還
      本息時，丁○○即喪失期限利益，應全部償還，逾期6 個
      月以內並按上開利率10% ，逾期6 個月以上超過部分按上
      開利率20% 加付違約金。詎丁○○自82年7 月12日起即未
      依約攤還本息，已喪失期限利益，債務視為全部到期，惟
      因原告就丁○○提供本件借款債務之抵押物聲請臺北地方
      法院強制執行，經該院85年度執字第13694 號拍賣抵押物
      執行事件（下稱相關北院執行事件）拍定得價金14,050,0
      00元，扣除相關土地增值稅後，尚餘11,371,637元，再扣
      除執行費用74,991元，所剩分配金額11,296 ,646 元經依
      序抵充違約金、利息、本金後，尚積欠本金8,094,706 元
      ，且原告採被告有利之抵充方式，再將丁○○自上開未按
      期攤還本息後陸續交付原告合計金額2,636,070 元列入「
      預收款」項目，並直接進行抵充本金，是丁○○目前尚積
      欠如下原告聲明之金額尚未返還，為此依消費借貸及連帶
      保證之法律關係，提起本件訴訟。
（二）是原告聲明：被告應給付原告5,458,636 元，及自86年7
      月23日起至清償日止按年息10.20%計算之利息，暨自86年
      8 月24日起至清償日止，逾期在6 個月以內者，按上開利
      率10% ，逾期超過6 個月以上部分，按上開利率20% 計算
      之違約金，既以供擔保（中央政府建設公債88年度甲類第
      1 期債票）為條件之假執行宣告。
二、被告則以：
（一）被告確於81年3 月12日擔任丁○○向原告系爭借款債務之
      連帶保證人，借款金額為14,600,000元，因丁○○系爭借
      款期間繳息不正常，原告催告後，被告亦善盡連帶保證人
      義務向丁○○告知，丁○○亦斷斷續續對原告清償。其中
      被告尚與原告協調還款事宜，惟原告不接受，並於86年9
      月間經相關北院執行事件就拍賣相關抵押物所得價金分配
      金額1,137 餘萬元；惟上開拍賣後，原告曾向丁○○查證
      是否有殘存債務，經丁○○表示已無債務，因借款期間丁
      ○○總共清償21,258,652元，而實際貸款金額才14,600,0
      00元，是就被告之認知，系爭借款債務已全部清償完畢。
      且上開拍賣後，原告並無依借據其他約定事項第3 條之約
      定對被告催告殘存債務之清償，然迄至96年間，被告接到
      本件起訴狀，始知原告竟稱尚有債務500 餘萬元，惟經丁
      ○○向原告查證，原告表示系爭借款債務於86年9 月18日
      已確定消滅，且系爭借款本金14,600,000元，原告5 年已
      收取重利合計6,650,000 元。
（二）系爭借款就情而言，當初原告為完成系爭借款，由原告總
      幹事林阿仁請求被告當保證人使原告能完成系爭貸款，被
      告是完全是幫忙原告，一點好處均未得到。就理而言，原
      告既已完全收回本金，利息也賺了2,598,843 元，身為連
      帶保證人之被告已無何責任。就法而言，原告已收回本金
      及賺夠利息，尚利用本件疑似利上加利之方法，再善用法
      律工具猶似吸血，擺明逼迫無謀生能力之原告無路可走。
（三）是被告聲明：
  １、原告之訴及假執行之聲請均駁回。
  ２、如受不利判決，願供擔保請准免為假執行。
三、原告主張之上開事實，已據其提出借據、相關北院執行事件
    通知為證，被告固就其擔任丁○○向原告系爭借款債務之連
    帶保證人、原告已交付所有借款予丁○○之事實及上開證物
    形式上之真正不為爭執，惟否認原告其餘主張，並以：系爭
    借款債務業經丁○○全數清償完畢等情為辯，是系爭借款債
    務是否業已完全清償，厥為本件重要之爭執，先此指明。
四、按當事人主張有利於己之事實者，就其事實有舉證之責任。
    民事訴訟法第277 條前段定有明文。是依「原告對於自己主
    張之事實已盡證明之責後，被告對其主張，如抗辯其不實並
    提出反對之主張者，則被告對其反對之主張，亦應負證明之
    責，此為舉證責任分擔之原則。」（最高法院18年上字第28
    55號判例意旨參照）。被告既為清償抗辯，揆諸首揭說明，
    其自應就清償之情事負舉證之責。被告抗辯原告就系爭借款
    債務已收受合計21,258,952元之金額，其依據無非係由丁○
    ○所書立之「丁○○與五股鄉農會借貸關係中本金、利息繳
    付明細表（下稱明細表）」（見本院卷第17頁），惟查：
（一）上開明細表第1 項所指「自79年7 月6 日起至81年3 月11
      日止」丁○○已償還本金、利息各1,516,830 元、2,543,
      179 元，惟依借據上所示，系爭借款之起始日為81年3 月
      12日，是此部分之金額根本與系爭借款無涉，亦據證人丁
      ○○證述明確（見本院卷第92頁），是此部分款項自不得
      謂係清償系爭借款債務。
（二）明細表第2 項所指「自81年4 月17日起至82年7 月19日止
      」丁○○已償還本金、利息各1,297,920 元、1,893,316
      元，惟原告在聲請相關北院執行事件執行前，即已將此部
      分金額予以扣除，即並未在相關北院執行事件之執行範圍
      中，是此部分金額於系爭借款之兩方並無爭執，原告復已
      於系爭借款債務予以扣除，是亦無從為被告有利之證明。
（三）按「立約人對貴會（指原告，下同）負擔數宗債務時，如
      清償人所提出之給付不足清償全部債務者，由貴會指定應
      抵充之債務。」，借據中其他約定事項第7 條規定甚明，
      而上開約定即係原告依民法第321 條規定所為指定抵充權
      之約定。明細表第4 項所指「法院拍賣取得淨額11,371,6
      37元」，被告固提出相關北院執行事件書記官於借據旁之
      註記為證（見本院卷第24頁），並進而抗辯11,371,637元
      應全部抵充系爭借款之本金債務等情，雖據證人丁○○亦
      為大致相同之證詞，惟為原告所否認。茲析述如下：
  １、經查相關北院執行事件分配表之記載（見本院卷第5 頁）
      ，上開金額應先扣除原告支出之執行費用74,991元，此74
      ,991 元 已非用來清償系爭債務用，應扣除後尚餘11,296
      ,646元始得清償系爭借款債務。
  ２、因原告行使指定抵充權，相關北院執行事件分配表已清楚
      記載記載本件原告聲請分配之債權包括「本金13,302,080
      元」、「82年7 月12日至86年7 月22日之利息5,149,334
      元」及「82年7 月12日至86年7 月22日之違約金939,938
      元」，三者合計19,391,352元，扣除得分配之11,296,646
      元，因不足分配8,094,706 元等事實，業經本院調取相關
      北院執行事件全卷核對無誤，而原告此項指定抵充與兩造
      約定及相關法律規定意旨並無不符，而被告上開所辯及證
      人丁○○此部分之證詞則有悖於上開約定及規定，自不得
      為其有利之證明。
（四）明細表第3 項所指「預收款餘額2,636,070 元」，被告抗
      辯應充系爭借款之本金債務，並據證人丁○○證述明確，
      而原告亦於相關北院執行事件分配表作成後，直接將分配
      不足之本金債務8,094,706 元直接扣除此「預收款餘額2,
      636,070 元」，所得5,458,636 元即為本件其所主張之本
      金（雖原告並未於丁○○各次匯入預收款餘額時逕行依違
      約金、利息及本金之次序直接抵充，惟核此部分之金額總
      合根本未及丁○○斯時所積欠原告之違約金及利息總合，
      即根本無法使本金債務減少，是原告逕行將此金額抵充本
      金對被告及丁○○而言並無不利）。
    承上說明，丁○○就系爭借款債務自82年7 月起即已遲延攤
    還本金，系爭借款債務已視為全部到期，且核系爭借款每年
    所生之利息債務每年至少亦達1,387,000 元之譜，是扣除因
    相關北院執行事件分配金額後，丁○○交付之金額連積欠之
    違約金、利息債務均無法完全清償，更遑論及本金債務，是
    被告所辯、證人丁○○所證系爭借款債務業已全部清償完畢
    云云，自與證據與事實未符，而無可採信。
五、被告之上開抗辯固非可採，然查，原告於96年3 月間另向臺
    灣臺中地方法院聲請強制執行，經該院96年度執字第18249
    號清償債務執行事件（下稱相關中院執行事件）受理，經該
    執行事件債權憑證記載：「執行受償情形：受償執行費用新
    臺幣（下同）40,144肆元，本金新臺幣0 元，及自民國86年
    7 月23日起至96年8 月2 日止計算之部分利息、違約金489,
    586 元（尚餘部分利息、違約金6,177,750 元未受償）。合
    計受償529,730 元。」等情，亦經本院調取相關中院執行事
    件全卷核對明確，是原告自該執行事件受償之489,586 元亦
    應自本件請求扣除，經原告指定抵充後，可抵充至91年11月
    24日之違約金債務，是原告逾此部分之違約金債務之違約金
    請求自無可採。
六、從而，原告依據消費借貸及連帶保證之法律關係，據以提起
    本件訴訟，請求被告給付如主文所示金額之範圍內，即無不
    合，應予准許；逾此部分之請求（相關中院執行事件受償部
    分應予扣除；且兩造係約定以機動利率係計算，原告逕以固
    定利率計算則乏依據）則無理由，應予駁回。
七、兩造陳明願供擔保，聲請宣告假執行或免為假執行，經核原
    告勝訴部分合於法律規定，爰分別酌定相當之擔保金額宣告
    之；原告其餘假執行之聲請因訴之駁回而失所依據，不予准
    許。
八、本件事證已臻明確，兩造其餘攻擊防禦方法及舉證，經本院
    審酌後，或與本件之爭執無涉，或對本件判決結果不生影響
    ，爰不一一論述，併此敘明。
九、訴訟費用負擔之依據：民事訴訟法第79條。
中　　華　　民　　國　　96　　年　　12　　月　　19　　日
                  民事第二庭法　官　鍾啟煌
以上正本係照原本作成。
如對本判決上訴，須於判決送達後20日內，向本院提出上訴狀，
上訴臺灣高等法院（應按他造人數提出繕本）。
中　　華　　民　　國　　96　　年　　12　　月　　19　　日
                            書記官　李威賜
